【裁判字號】    94,簡,646
【裁判日期】    950105
【裁判案由】    房屋稅
【裁判全文】
臺北高等行政法院判決
                                     94年度簡字第00646號
原      告  甲○○
            乙○○
            丙○○
被      告  臺北縣政府稅捐稽徵處
代  表  人  丁○○(處長)
上列當事人間因房屋稅事件，原告不服臺北縣政府94年5月18日
中華民國北府訴決字第0940112362號（案號：00000000號）訴願
決定，提起行政訴訟。本院判決如下：
    主  文
原告之訴駁回。
訴訟費用由原告負擔。
    事  實
一、事實概要：原告與訴外人等7人共有之位於台北縣板橋市○
    ○街99巷17號地下室，其使用執照所載用途為「戲院」，惟
    實際上空置未用，經被告按非住家非營業用稅率補徵5年(即
    88年至92年度)房屋稅，分別為: (一)甲○○部分：民國 ( 下
    同)88 年為新台幣 (下同)10,143 元、89年10,038元、90年
    9,942元、91年9,837元、92年9,734元。(二)乙○○部分：88
    年為10,1 43元、89年10,038元、90年9,936元、91年9,835
    元、92年9, 734元。(三)丙○○部分：88 年為10,143元、89
    年10,038元、9 0年9,936元、91年9,835 元、92年9,734元
    。原告不服，主張系爭房屋自80年代起即因災害緣故而積水
    ，致無法使用迄今，依房屋稅條例第15條第1項第7款及第8
    條應免徵房屋稅等理由，申請復查，惟未獲變更，遂向臺北
    縣政府提起訴願，經訴願決定駁回，原告猶未甘服，遂向本
    院提起行政訴訟。
二、兩造之主張：
甲、原告起訴意旨略以：
  (一)按「私有房屋有左列情形之一者，免徵房屋稅：7.受重大災
    害，毀損面積佔整棟面積五成以上，必須修復始能使用之房
    屋。」為房屋稅條例第15條第1項第7款所明定。此為原告所
    據以申請免徵房屋稅的依據。
  (二)本案系爭房屋，前因颱風之重大災害而大量灌水，除造成地
    下室當層全部面積之電力、電訊等項設備之毀損外、又因該
    址係屬老式建物，其基礎結構仍採傳統式預壘樁，不同於現
    在新式連續壁。當時颱風積水除漫過地下室外，亦溢過地面
    層達數尺高，該巨大水壓(負壓力)遠大於原先設計地下室防
    水結構(正壓力)之負擔，而造成其防水結構之破壞。致嗣後
    颱風積水逐漸退去後，在該地下室防水結構已毀損之情況下
    ，其地表下面之地下水會持續滲水入該地下室，造成其積水
    始終無法抽乾。因該基礎結構系屬全棟大樓所有住戶所共構
    ，及事涉所有樓上住戶之安危。該地下室防水結構之修復方
    法計劃，迄今仍無法得到全棟住戶之多數決；故該地下室確
    因災害之原故積水後，而無法使用，符合須俟修復後始能使
    用之法定要件，謹合先述明。
  (三)首揭免徵或停止課稅房屋稅規定之要件，業已明定為「必須
    修復始能使用」、或「不堪居住程度者」。經核上述理由法
    律事實之主張，本事件於其「修復完竣前」、或「在未重建
    完成期內」，依法應予免徵、或停止課稅房屋稅。且查此項
    須俟修復後始能使用之事實，被告於其准駁之際既已不爭；
    故其徒以與本事件無涉「因積水而無 (法)使用，非屬技術
    上無法排除之因素。」為由，而核駁原告免徵房屋稅之聲請
    ，其認事用法即顯有違誤，其主張自不可採。
  (四)再就訴願決定機關的二項駁回理由其認事用法上的錯誤說明
    如下：
  1.關於「房屋稅條第 15條第3項則規定第1項第7款免徵之房屋
    稅，應由納稅義務人於事實發生之日起30日內，申報當地主
    管稽徵機關調查核定，而原告於93年4月8日始向被告申請免
    徵房屋稅。」之部分：
    查被告自70年房屋建築完成至92年均未向原告開徵房屋稅，
    一直到93年3月26日始向原告一次開徵 88至92年度及93年度
    該地下室之房屋稅。由於在此之前均未向原告徵起，原告自
    然亦不會向被告申請免徵，此為事之因果。
    本案建物各樓層每年均有開徵房屋稅，惟獨地下室沒有發單
    開徵，一般而言，納稅義務人當然認為沒有稅單可能地下室
    是免稅，所以也就當然不會主動去申請免徵房屋稅。且本案
    係因原告申報被繼承人劉鄭紀妹遺產稅之需要而主動申報該
    房屋的現值，至於被繼承人的遺產為何未開徵房屋稅亦無從
    得知，因此訴願機關所稱未在事實發生15日內申請一事，顯
    有誤會。
  2.關於「系爭房屋經被告至現場勘查，該棟房屋之1至4層樓現
    仍有人居住，並有現場拍攝照片可佐，是以系爭房屋即使因
    水災造成損害而尚未修復，亦未達全棟五成或三成以上，並
    不符合免徵或減徵之規定。」之部分：
    查系爭房屋有獨立的建號及門牌，因為積水不退無法使用，
    而申請免稅的標的是地下室；至於被告所稱1至4層樓現仍有
    人居住，與地下室不能使用無關。房屋稅條例第15條第1項
    第7款所稱：「受重大災害，毀損面積佔整『棟』面積五成
    以上，必須修復始能使用之房屋。」其整『棟』房屋之意應
    係指一「獨立建號」為單位，而非整棟大樓。例如93年艾利
    風災，台北縣三重市因捷運局施工不當造成正義南路、重新
    路、重陽路一帶，一樓泡水情形嚴重，即對該地區全部一樓
    住戶的房屋稅予以減免，也沒有因為是否為平房或大樓而有
    所區別。因此訴願機關所稱「1至4層樓」均有人居住，所以
    無法居住的面積未達全棟五成以上的推論，顯有違誤。
  (五)綜上所述，原處分及訴願決定均有違誤，爰請求撤銷原處分
    及訴願決定。
乙、被告答辯意旨略以
  (一)查系爭房屋前經台北縣政府建設局核發70使字第1892號使用
    執照，上開執照記載用途為「戲院」，自70年完工時因漏未
    設籍，原並未課徵房屋稅，嗣原告等於93年3月11日自動向
    被告機關申報房屋現值，被告即依原告等所填報使用情形為
    「空置」，乃按非住家非營業用稅率核定補徵原告等88年至
    92年房屋稅，揆諸前揭財政部函釋意旨，原核定並無不合。
  (二)原告等主張因被告88年以前均未徵起房屋稅，其自不會向被
    告申請免徵乙節。經查系爭房屋是否有減免房屋稅之適用，
    又何時開始適用，該等有關課稅要件事實，多發生於原告所
    得支配之範圍，亦最為知悉，如原告未提出申請，被告自無
    從知悉，按司法院釋字第537號解釋之意旨，原告自應依規
    定於房屋建造完成或房屋稅減免原因、事實發生之日起30日
    內，向主管稅捐稽徵機關申報，俾使稅捐稽徵機關得據以正
    確核課系爭稅捐。原告未於系爭房屋建造完成之日起30日內
    向被告機關申報房屋稅籍，迄至93年3月11日為辦理繼承登
    記始補申報，被告遂予以補徵未逾核課期間之88至92年房屋
    稅。原告罔顧其未依規定申報，致系爭房屋於建造後均未繳
    稅之事實，反指謫被告未向其徵稅，致使其不知免徵之申請
    ，顯然倒果為因，從而，原告等以被告未自行徵起而主張免
    除協力申報之義務，應不足採。
  (三)另原告等主張系爭房屋，自80年起即因災害緣故而積水，致
    無法使用迄今，依房屋稅條例第8條規定停止課稅或依第15
    條第1項第7款規定應免徵房屋稅乙節。案經被告於93年11月
    10日派員實地勘查，除自外觀顯示該地下室連同地上建物之
    整體結構尚稱完整之外，且該棟房屋之1至4層樓現仍有居住
    之事實，此有現場拍攝照片22幀附卷可稽。因此系爭房屋既
    非已達房屋稅條例第15條第1項第7款規定毀損面積佔整棟面
    積五成以上，必須修復始能使用之程度，或已達同條第2項
    第4款規定受重大災害，毀損面積佔整棟面積三成以上不及
    五成之程度，亦無同條例第8條「房屋遇焚燬、坍塌、拆除
    至不堪居住之程度」所定情形，所主張積水應予免稅，於法
    無據，核無足採。
  (四)綜上所述，原告之訴應認為無理由，請判決駁回原告之訴。
    理  由
一、按「房屋遇有焚燬、坍塌、拆除至不堪居住程度者，應由納
    稅義務人申報當地主管稽徵機關查實後，在未重建完成期內
    ，停止課稅。」、「私有房屋有左列情形之一者，免徵房屋
    稅......7. 受重大災害，毀損面積佔整棟面積五成以上，
    必須修復始能使用之房屋。」「私有房屋有左列情形之一者
    ，其房屋稅減半徵收......4. 受重大災害，毀損面積佔整
    棟面積三成以上不及五成之房屋。」「依第1項第1款至第8
    款、第10款、第11款及第2項規定減免房屋稅者，應由納稅
    義務人於減免原因、事實發生之日起30日內申報當地主管稽
    徵機關調查核定之；逾期申報者，自申報日當月份起減免。
    」分別為房屋稅條例第8條、第15條第1項第7款、第2項第4
    款及第3項所明定。次按「空置房屋，其使用執照所載用途
    為非住家用 (包括營業用與非營業用)者，自75年7月1日起
    一律按非住家非營業用稅率課徵房屋稅。」為財政部75年11
    月26日台財稅第7575088號函所明釋。
二、本件係原告與訴外人等7人共有之位於台北縣板橋市○○街
    99巷17號地下室，其使用執照所載用途為「戲院」，惟實際
    上空置未用，經被告按非住家非營業用稅率補徵5年 (即88
    年至92年度)房屋稅，分別為: (一)甲○○部分：88年為新台
    幣 (下同)10,143 元、89年10,038元、90年9,942元、91 年
    9,837元、92年9,734元。(二)乙○○部分：88年為10,1 43 元
    、89年10,038元、90年9,936元、91年9,835元、92年9, 734
    元。(三)丙○○部分：88年為10,143元、89年10,038元、9 0
    年9,936元、91年9,835元、92年9,734元。原告則不服，為
    如事實欄所載之主張。
三、本院判斷如下：
  (一)系爭位於台北縣板橋市○○街99巷17號地下室，前經台北縣
    政府建設局核發70使字第1892號使用執照，上開執照記載用
    途為「戲院」之事實，有台北縣房屋稅記錄表影本一紙在卷
    足憑，且為原告所不爭執，洵堪認定。
  (二)至原告主張系爭房屋，自80年起即因災害緣故而積水，致無
    法使用迄今，依房屋稅條例第8條規定停止課稅或依第15 條
    第1項第7款規定應免徵房屋稅乙節。惟依上開房屋稅條例第
    8條規定，房屋須因「焚燬」、「坍塌」、「拆除」至不堪
    居住程度者，始符合停止課稅之要件。且經被告93年11月10
    日派員實地勘查，揆諸卷附現場拍攝照片14幀，該地下室連
    同地上建物之整體結構尚稱完整，且該棟房屋之1至4層樓現
    仍有居住，亦未達「坍塌」程度。再者，房屋稅條例第15條
    第1項第7款及同條第2項第4款規定，受重大災害毀損面積須
    佔整棟面積五成或三成以上，始符合免徵或減徵之要件，惟
    系爭房屋1至4層樓現仍有人居住，亦未達全棟五成或三成以
    上，是原處分機關認本件並不符合免徵或減徵之規定，依法
    自屬有據。
  (三)再依上開房屋稅條例第8條之規定，房屋遇有焚燬、坍塌、
    拆除至不堪居住程度之情形，自應由納稅義務人申報當地主
    管稽徵機關查實後，始能在未重建完成期內停止課稅；同條
    例第15條第3項則規定第1項第7款免徵之房屋稅，應由納稅
    義務人於事實發生之日起30日內，申報當地主管稽徵機關調
    查核定。另按司法院釋字第537號解釋之意旨：「‧‧，因
    租稅稽徵程序，稅捐稽徵機關雖依職權調查原則而進行，惟
    有關課稅要件事實，多發生於納稅義務人所得支配之範圍，
    稅捐稽徵機關掌握困難，為貫徹公平合法課稅之目的，因而
    課納稅義務人申報協力義務。」，準此，房屋是否遇有焚燬
    、坍塌、拆除至不堪居住程度之情形，納稅義務人最為知悉
    ；是納稅義務人於事實發生之日起30日內，即負有應向主管
    稅捐稽徵機關申報，俾使稅捐稽徵機關得據以正確核課系爭
    稅捐之協力義務。是以，原告主張其未向被告申報免徵房屋
    稅，並無過失乙節，容有誤解，自不足採。另按稅捐稽徵法
    第21條第1項第2款、第2項規定：「稅捐之核課期間，依左
    列規定‧‧。二、依法應由納稅義務人實貼之印花稅，及應
    由稅捐稽徵機關依稅籍底冊或查得資料核定課徵之稅捐，其
    核課期間為5年。」「在前項核課期間內，經另發現應徵之
    稅捐者，仍應依法補徵或並予處罰；在核課期間內未經發現
    者，以後不得再補稅處罰。」，從而，被告核定補徵系爭房
    屋按非住家非營業用稅率補徵5年 (即88年至92年度)房屋稅
    ，依法自屬有據。
四、綜上所述，原處分依法並無不合，訴願決定予以維持，亦無
    誤；原告徒執前詞，聲請撤銷原處分及訴願決定，為無理由
    ，應予駁回。又本件依卷內資料，事證已臻明確，爰不經言
    詞辯論為之，併此敘明。
據上論結，本件原告之訴為無理由，爰依行政訴訟法第236條、
第195條第1項後段、第98條第3項前段，判決如主文。
中    華    民    國    95    年    1    月    5     日
                         第七庭  法  官   黃  秋  鴻
上為正本係照原本作成。
本件以訴訟事件所涉及之法律見解具有原則性者為限，始得於本
判決送達後20日內向本院提出上訴狀並表明上訴理由，如已於本
判決宣示後送達前提起上訴者，應於判決送達後20日內補具上訴
理由（均按他造人數附繕本），且經最高行政法院許可後方得上
訴。
中    華    民    國    95    年    1    月    5     日
                                     書記官   王琍瑩


司法院資訊處製作；財團法人民間司法改革基金會備份。
